【裁判字號】    96,家訴,14
【裁判日期】    970924
【裁判案由】    分配剩餘財產
【裁判全文】
臺灣士林地方法院民事判決              96年度家訴字第14號
原      告  丙○○
訴訟代理人  賴芳玉律師
複代理人    陳玫杏律師
            陳宛妤律師
被      告  戊○○
訴訟代理人  趙元昊律師
複代理人    甲○○
訴訟代理人  許瑞榮律師
            己○○○
上列當事人間請求剩餘財產分配事件，本院於民國97年9 月9
日言詞辯論終結，判決如下：
    主 文
被告應給付原告新臺幣貳拾柒萬零肆佰柒拾元，及自民國95年8
月11日起至清償日止按年息百分之五計算之利息。
原告其餘之訴駁回。
訴訟費用由被告負擔十分之一，餘由原告負擔。
本判決第一項得假執行。但被告如以新台幣貳拾柒萬零肆佰柒拾
元為原告預供擔保，得免為假執行。
原告其餘假執行之聲請駁回。
    事實及理由
一、按訴狀送達後，原告不得將原訴變更或追加他訴，但請求之
    基礎事實同一，或擴張或減縮應受判決事項之聲明，或不甚
    礙被告之防禦及訴訟之終結者，不在此限，民事訴訟法第
    255 條第1 項第2 款、第3 款、第7 款分別定有明文。查原
    告起訴主張分配夫妻剩餘財產之差額，其起訴時訴之聲明原
    為「被告應給付原告新台幣（下同）3,714,232 元，及自93
    年8 月3 日起至清償日止，按年息百分之五計算之利息。」
    嗣其於97年7 月14日具狀減縮訴之聲明為「被告應給付原告
    3,043,698 元，及自93年8 月10日起至清償日止，按年息百
    分之五計算之利息。」經核原告僅係減縮應受判決事項之聲
    明，且其起訴請求之基礎事實同一，亦不甚礙於被告之防禦
    及訴訟之終結，依照上開規定，於法尚無不合，應予准許。
二、本件原告起訴主張：
  一原告於民國93年8 月10日向臺灣臺北地方法院具狀提起離婚
    訴訟，業經臺灣臺北地方法院於95年7 月20日以93年度婚字
    第803 號判決判准兩造離婚在案，從而原告依民法第1030條
    之1 第1 項規定，請求被告給付剩餘財產之差額，並主張依
    民法第1030條之4 規定，以離婚起訴時即93年8 月10日作為
    計算夫妻剩餘財產之範圍及價值之時點。
  二原告於93年8 月10日當時現存之婚後財產：
    (一)馬自達MPV 自小客車之價值：840,000 元。
    (二)亞洲基因科技股份有限公司113,000 股，每股價值以10元
      計算，合計1,130,000 元。
    (三)臺北第九信用合作社之股金20,000元。
    (四)維米電子股份有限公司18,750股，每股價值以3.5 元計算
      ，合計65,625元。
    (五)立律智慧管理股份有限公司50,000股，每股價值以10元計
      算，合計500,000 元
    (六)彰化銀行股份有限公司2,329 股，每股價值以17元計算，
      合計39,593元。
    (七)建興電子股份有限公司5,000 股，每股價值以84.5元計算
      ，合計422,500 元。
    (八)友達電子股份有限公司10,000股，每股價值以39.2元計算
      ，合計392,000 元。
    (九)原告名下之華南銀行、臺灣中小企業銀行、遠東商業銀行
      之存款，共計337,577 元。
    (十)原告名下之復華銀行存款金額為414,874 元。
    (十一)國泰人壽公司之保單價值554,767元。
    (十二)保德信人壽公司之保單價值9,360元。
    (十三)安泰人壽公司之保單價值190,204元。
    (十四)原告為子女投保之國泰人壽公司保單價值297,086 元。
    (十五)原告為子女投保之南山人壽公司保單價值32,910元。
    (十六)原告為臺灣臺北地方法院93年度家全字第60號假扣押事件
      所提存之假扣押擔保金300,000 元。
    (十七)綜上，原告於93年8 月10日離婚起訴當時現存之婚後財產
      價值：5,546,496元。
  三原告於婚後向其母親乙○○○借款6,000,000 元，迄至93年
    8 月10日當時尚欠其母親乙○○○之借款債務6,000,000 元
    未還。
    (一)原告母親於83年間因處分土地取得現金10,000,000元，惟
      因原告母親不識字，故委由原告大哥林清泉處理。訴外人
      林清泉將該款項分別以家人名義存放板橋信用合作社（以
      下簡稱板信）與土城農會。嗣鄰居親友得悉原告母親上開
      款項後，即紛紛以借貸或招會名義向母親遊說，兄弟姊妹
      遂商議各自向母親借款，希望減少母親現金存款以避免困
      擾並降低風險，總計原告共向母親借款6,070,000 元。
    (二)原告確有向其母親借款6,070,000元之期日如下：
      原告於86年10月向母親借貸100 萬元以為投資之用，經
        由原告母親同意後，由原告大哥林清泉於86年10月17日
        將先前原告母親存放於板信之款項100 萬元電匯至原告
        指定帳戶即被告名下華南銀行00000000000-0 帳戶內（
        見原證4） 。
      88年4 、5 月間原告決定購買上述鎮江街房屋作為事務
        所辦公室，因而再向原告母親借款500 萬元，於徵得母
        親同意後，並與銀行洽談房屋貸款800 萬元，全部作為
        購屋款項。
        (1)其中購屋自備款420 萬中之400 萬元，係由原告大哥
          分別於88年5 月3 日由原告父親（即林慶隆）於板信
          帳戶匯款150 萬元至原告立律會計師事務所台灣中小
          企業銀行00000000000 帳戶。另於88年5 月17日從台
          北縣土城農會原告母親（即乙○○○）帳戶匯款250
          萬元至原告立律會計師事務所00000000000 帳戶（見
          原證6） 。
        (2)系爭鎮江街房屋需重新裝修，裝修款合計150 萬元，
          由於原告母親先前允諾借予原告500 萬中尚餘100 萬
          元未支付，原告母親遂於88年8 月21日交付現金60萬
          元並存入原告立律會計師事務所00000000000 帳戶（
          見原證7） ；嗣88年11月11日再將原告二姐返還原告
          母親之50萬元中之47萬元借予原告，由原告至原告二
          姐家中收取，並就近於中華銀行匯款至原告立律會計
          師事務所00000000000 帳戶（見原證8） 。
      上述原告向其母親借款之時間、金額詳列如下：
        (1)86年10月17日向其母親借款1,000,000元。
        (2)88年5 月3 日向其母親借款1,500,000元。
        (3)88年5 月17日向其母親借款2,500,000 元。
        (4)88年8 月21日向其母親借款600,000 元。
        (5)88年11月11日原告向其母親借款470,000 元
        (6)合計借款本金為6,070,000元。
      原告每月仍比照當時利率，固定支付母親借款利息，足
        以證明確有上述借款：
        (1)於86年11月至88年6 月間，原告以現金交付給原告母
          親方式，每月支付利息金額為新臺幣5,000元。
        (2)於88年7 月至88年11月，原告匯款至原告母親帳戶方
          式每月支付利息金額為新臺幣25,000元。
        (3)於88年12月至90年3 月，原告匯款至原告母親帳戶方
          式，每月支付利息金額為新臺幣30,000元。
        (4)於90年4 月至90年9 月，原告匯款至原告母親帳戶方
          式每月支付利息金額為新臺幣25,000元。
        (5)於90年10月至91年1 月，原告匯款至原告母親帳戶方
          式，每月支付利息金額為新臺幣20,000元。
        (6)於91年2 月至95年11月，原告利息轉為看護薪資及就
          業安定基金費用。
        (7)故由原告以上之利息支付及支付時間，亦可得知原告
          確有向原告母親借款6,000,000 元無訛，亦即迄兩造
          離婚時，僅有利息償還，而未及本金6,000,000元。
  四被告於93年8 月10日當時現存之婚後財產：
    (一)被告所有門牌號碼為臺北市○○區鎮○街5 號7 樓之房屋
      及其基地，價值為12,000,000元。
    (二)亞洲基因科技股份有限公司17,400股，每股價值以10元計
      算，合計為174,000 元。
    (三)臺北第九信用合作社之股金20,000元。
    (四)保誠高科技基金6,240 單位，每單位價值為21.91 元，合
      計140,662 元。
    (五)銀行存款合計50,191元。
    (六)國泰人壽保險公司三份保單之保單價值合計374,227 元。
    (七)綜上，被告於93年8 月10日離婚起訴當時現存之婚後財產
      價值：12,759,040 元。
  五被告於婚姻關係存續中所負之債務合計為6,671,645元。
    (一)被告於93年8月10日當時尚欠私人借款2,000,000 元。
    (二)被告於93年8 月10日當時尚欠合作金庫貸款1,000,000 元
      。
    (三)被告於93年8 月10日尚欠安泰銀行債務3,671,645 元。
  六原告於93年8 月10日起訴離婚當時之現存財產價值為5,546,
    496 元，所負債務金額為6,000,000 元，據以計算原告之剩
    餘財產因負債大於資產，故應歸零計算。又被告於93年8 月
    10日起訴離婚當時之現存財產價值為12,759,040元，所負債
    務金額為6,671,645 元，據以計算被告之剩餘財產為6,087,
    395 元。綜上，計算兩造剩餘財產之差額為6,087,395 元，
    原告得請求平均分配兩造剩餘財產之差額，計為3,043,698
    元，是原告得請求被告給付剩餘財產3,043,698 元。
  七原告所主張剩餘財產計算方式為「兩造婚後所增加之財產」
    ，並以減除婚後債務之差額作為剩餘財產分配。被告主張原
    告所列財產應再扣除「婚前財產」、「婚後債務」之差額云
    云。惟原告所臚列之財產實為婚後財產，即已扣除婚前財產
    。因此被告主張就原告所列婚後財產上應另外扣除婚前財產
    ，該主張之前提為某筆婚前財產，完全包含於婚後財產中且
    未曾動用，故被告應舉證證明原告所列之財產中那一筆為婚
    前財產。
  八對被告答辯所為之陳述：
    (一)關於被告積欠其父親債務1,000,000 元部分，原告否認之
      ，應由被告負舉證責任。另原告所列兩造婚後資產明細表
      中，並未計入該筆金錢，且原告曾於答辯狀中表示該筆金
      額係贈與，何以事後違反禁反言原則，另行主張借貸關係
      ，足見被告說法反覆。
    (二)關於被告主張其有婚前存款1,933,389 部分，應予扣除，
      惟原告自始未將之列入被告婚後財產，所列財產均係婚後
      財產，因此無需再予扣除。
    (三)關於被告事後變更原有主張而否認原告復華銀行股票帳戶
      金額為414,874 元，應為271 萬元云云。被告雖於97年6
      月6 日民事答辯（五）狀再次爭執原告名下復華銀行存款
      於93年8 月10日之存款金額，惟兩造於97年4 月11日爭點
      整理時，皆不爭執原告名下復華銀行存款於93年8 月10日
      之金額為41萬4,874 元，被告自應受其拘束，不得再為爭
      執。
    (四)關於被告主張對於原告有自民國94年1 月起至96年1 月15
      日止，使用被告所有臺北市鎮○街房屋相當於租金之不當
      得利，以每月4 萬元計算，共計96萬元，應於剩餘財產債
      權抵銷，惟原告否認之，茲陳述理由如下：
      被告請求之對象應為全體合夥人，因此無法於本事件互
        為抵銷：查上揭房屋先前係由立律聯合會計師事務所使
        用，本為有權使用，退步言之，縱為無權佔有，惟因該
        聯合會計師事務所屬合夥性質，被告請求之對象亦應為
        全體合夥人，且需先就合夥之財產求償。
      原告係有權使用該房屋，縱有不當得利，亦僅有10,469
        元：
        (1)退步言之，縱認被告得向原告請求，惟查上揭房屋係
          民國88年兩造婚姻關係存續中由原告與被告共同出資
          購買，即原告借貸600 萬元，被告借貸200 萬元，另
          外再向銀行貸款400 萬元，而登記於被告名下。嗣原
          告為營業需要，使用上揭房屋與人合夥經營立律聯合
          會計師事務所並將個人營業所得作為日常家庭費用來
          源，詎94年1 月被告竟發函要求原告搬遷，兩造於95
          年7 月20日經判決離婚，被告並於95年8 月起訴要求
          原告遷讓上開房屋（台灣台北地方法院95年度訴字第
          9409號）並聲請假執行（95年度執字第61928 號強制
          執行），96年1 月15日原告被迫搬離。
        (2)惟矧當初兩造之所以共同出資購屋而將名字登記於被
          告名下，兩造之真意係成立「以夫妻之間共同經營婚
          姻家庭關係之前提下，由原告使用該房屋營業，並以
          所得供作家用」之無名契約，是以在婚姻關係存續中
          並無另定其他使用借貸或租賃契約，方符當事人真意
          及一般社會通念。縱認彼此另成立使用借貸契約，惟
          被告將房屋無償借貸與原告使用之目的，應係因斯時
          其與原告為夫妻關係，基於夫妻間之情誼，且係為經
          營夫妻間之共同生活之必要，遂無償使用系爭房屋，
          此一借貸目的在兩造間婚姻關係消滅時，應認已隨之
          使用完畢。
        (3)關於不當得利之數額：
          a.被告主張不當得利金額應以當時申報租金所得每月
            4 萬元計算，惟查原告使用該房屋從未給付任何對
            價，報稅時申報租金係因國稅局規定若營業場所使
            用之房屋非自有，即需列報租金支出之故。又上開
            台灣台北地方法院95年度訴字第9409號遷讓房屋判
            決亦認定：被告主張88年原告有給付4 萬元租金，
            但89年未再給付，此與被告當時提出88年至92年綜
            合所得稅各類所得資料清單與93年各類所得扣繳暨
            免扣繳憑單所得不相符合，故不足以證明當初確有
            租賃關係及租金4 萬元之約定。
          b.另按城市地方房屋之租金，以不超過土地及建築物
            申報總價年息百分之十為限。土地法第97條定有明
            文。查上開房屋之土地於93年之申報總價為1,854,
            433 元（64,700*1598 ＊29643/0000000 ＝1,854,
            433） （附件29），95年建築物申報總價為501,20
            0 （附件30），職是上該房屋每年租金應為23,556
            元【（1,854,433+501,200）*0.01＝23,556】，故
            每月租金應為1,963 元（23,556/12 ＝1,963） 。
            退萬步言，縱原告無權使用該房屋，亦係由95年8
            月10日至96年1 月15日（5 個月又10天）期間，則
            全部租金總額應為10,469元（1,963*5 ＋1963*1/3
            ＝10,469）。
  九綜上，原告爰為起訴聲明：(一)被告應給付原告新臺幣3,043,
    698 元，及自93年8 月10日起至清償日止按年息百分之五計
    算之利息。(二)訴訟費用由被告負擔。(三)請准供擔保宣告假執
    行。
三、被告則辯稱：
  一被告於93年8 月10日當時現存之婚後財產：
    (一)被告所有門牌號碼為臺北市○○區鎮○街5 號7 樓之房屋
      及其基地，價值為12,000,000元。
    (二)亞洲基因科技股份有限公司17,400股，每股價值以10元計
      算，合計為174,000 元。
    (三)臺北第九信用合作社之股金20,000元。
    (四)保誠高科技基金6,240 單位，每單位價值為21.91 元，合
      計140,662 元。
    (五)銀行存款合計50,191元。
    (六)國泰人壽保險公司三份保單之保單價值合計374,227 元。
    (七)綜上，被告於93年8 月10日離婚起訴當時現存之婚後財產
      價值：12,759,080 元。
  二被告於婚姻關係存續中所負之債務合計為6,671,645元。
    (一)被告於93年8月10日當時尚欠私人借款2,000,000 元。
    (二)被告於93年8 月10日當時尚欠合作金庫貸款1,000,000 元
      。
    (三)被告於93年8 月10日尚欠安泰銀行債務3,671,645 元。
  三被告之父丁○○於86年間交予被告1,000,000 元，此部分金
    額應列為被告之債務，而予以扣除，其理由如下：
    (一)查兩造婚後，被告向父親丁○○借款1,000,000 元，然而
      該1,000,000 元，長年並未歸還，有丁○○之匯款資料可
      供參考。
    (二)由於被告之父丁○○長年未索取此一債務，故被告一再陳
      稱此係贈與，惟事實上當時係以借款名義取得，丁○○並
      未說明係贈與。
    (三)兩造離婚後，被告之父丁○○向其表示因被告婚姻不幸，
      該1,000,000 元也不必清償，故就事實而言，此應係兩造
      婚姻存續間之借貸，再加上兩造婚姻關係消滅後債務之免
      除，故兩造在計算債務時，此部分應列為被告之債務。
    (四)被告就向丁○○所借之100 萬元，丁○○既未索討，被告
      即聲稱係贈與而不列入債務計算，然原告卻聲稱有600 萬
      來自其母，並稱此600 萬即應列為其債務，姑且不論該60
      0 萬元之事是否屬實，何以來自被告之父上述款項而未返
      還，原告婚姻期間即稱不必返還，應認贈與，但若有款項
      （若有此款項，依原告所言顯然係與被告之父交付100 萬
      元同一年度）來自其母，則是積欠之債務，其不公平之甚
      ，令人難以忍受。
  四被告財產明細中，尚包含婚前財產1,933,389 元，應予以扣
    除，其理由如下：
    (一)按剩餘財產分配，夫妻須將各自原有財產之聯合財產加以
      分離，然後從各自原有財產再劃分出「結婚時之原有財產
      」與「婚姻存續中增加之原有財產」。依此該見解所示，
      顯未在計算剩餘財產時須證明「結婚時之原有財產」以原
      來之形式存在。
    (二)查被告婚前原有財產1,933,389 元，係以陸續繳納房貸方
      式存在，故就剩餘財產分配請求權在計算時，既認房屋係
      被告之財產，被告用來支付房貸之婚前財產，亦應加以計
      算。
    (三)故被告於結婚時所擁有之財產為存款1,933,389 元，分別
      存放於被告遠東銀行營業部及萬泰銀行建成分行帳戶，後
      來用於支付房貸之本金，此非婚姻存續中取得之財產，自
      應加以扣除。
  五關於剩餘財產計算方式：被告主張應以兩造婚姻存續期間所
    取得之財產扣除債務後之差額方為剩餘財產，換言之，兩造
    在離婚時之財產應分別減掉兩造在結婚時即擁有之財產，再
    扣除婚姻存續期間之債務，其差額方係剩餘財產，按民法第
    1030條之1 所定之「現存之婚後財產」顯係指夫妻在婚姻存
    續關係中取得而現存之財產，是以自應扣除夫妻結婚時原即
    各自擁有之財產。據以計算被告於離婚時之剩餘財產為
    3,154,046 元。
  六關於原告主張復華銀行股票專戶存款為414,874 元部分，惟
    被告主張此部分之金額為2,710,000 元，其理由如下：
    (一)依兩造及親友於93年3 月1 日對話之錄音譯文（當時原告
      已對被告提出離婚要求，並且將被告華南銀行新生分行帳
      戶之271 萬元領走，但尚未提起離婚訴訟），當時原告丙○○堅稱伊只領走254 萬，沒有領取271 萬，並稱「我跟
      你講，這部分我有寫進來（指財產清冊），所以我轉214
      萬，我剛剛那張（指財產清冊）我寫254 萬，那40萬我有
      寫進來」，當時就是要談離婚財產清冊，商議離婚後財產
      如何分配，丙○○表示此等錢財皆會平分，最後證明伊所
      領取的不是254 萬，而是271 萬，故此等從被告帳戶領走
      之款項，自應計算在原告財產之內，做為剩餘財產分配請
      求權之基礎。
   (二)原告於97年5 月9 日調解時稱其款項係發給其員工當獎金
     ，故主張此271 萬元不應計算為剩餘財產，然原告在已決
     定離婚之後，趁被告出國將款項領走271 萬，而後對被告
     及被告親屬承諾此一款項將來是列在財產清冊平分計算，
     隨即拖到93年8 月起訴，如今卻稱該款項是當年7 月做為
     員工獎金，此實甚不公平，亦無道理，更與原告先前與被
     告之協議及承諾相牴觸，故有關原告此一部分財產應以271
     萬元計算，而非以41萬4874元計算。
   (三)原告民事準備(四)狀第3 頁至第4 頁主張被告就此已不爭執
     ，應受拘束，惟此與事實有所不符。蓋97年4 月11日開庭
     時，鈞院筆錄第2 頁記載原告復華銀行帳戶在93年8 月10
     日有金額41萬4874元，此係事實，無可爭執，但被告亦當
     庭說明金額應該以271 萬元計算（見當日筆錄第4 頁），
     更說明存款資料在原告那裡，我方無法知悉對方帳戶，最
     後原告未提供帳戶，但被告只好提出以往錄音資料，以證
     實原告以往即主張該款項應係列入剩餘財產計算之範圍，
     是以原告所辯不足採信。又兩造離婚訴訟係原告所提起，
     原告將被告帳戶存款領走，並稱將來要做為剩餘財產計算
     之範圍，但卻在7 月底拿伊從被告帳戶領走的款項發工作
     獎金（尤其係伊主張會計師事務所是合夥，但卻用被告帳
     戶領走的錢去發獎金，荒謬至極），而後在3 天之後提起
     離婚訴訟，並因此主張從被告帳戶領走之款項已不存在，
     何能謂公平。
  七針對於原告之婚後債務方面，被告否認原告婚後有600 萬元
    債務，其理由如下：
    (一)原告時而稱向母親借款6,000,000 元，時而稱向母親借款
      6,070,000 元 ，所言前後不一。
    (二)原告稱其母係83年賣地得到10,000,000元，因怕親友借款
      及招會，故其兄弟姊妹向其母借款，惟原告所稱借款時間
      係86年，前後相距三年，此等情節顯悖常理，絕非事實。
    (三)原告又稱其母83年間賣地得款「約1 千萬元」，其確切金
      額是多少？語焉不詳，此外原告稱係「分階段」且「分別
      以家人名義存放」（見原告97年7 月14日辯論意旨狀第4
      頁），為何要分階段？難道其他鉅款都是放在家中而不存
      在銀行？為何要分別以家人名義存放？是贈與？還是逃稅
      ？亦語焉不詳，足見所言違背常理，不足採信。
    (四)原告稱渠等兄弟姊妹向其母借款是希望減少母親現金存款
      ，避免困擾，降低風險，然其母將現金均出借給兄弟姐妹
      ，只會更增添風險，並不會降低風險，原告所言誠屬荒謬
      。如果要降低風險，原告之母只要對外宣稱所有款項都已
      花完或投資失敗，豈不更直接了當，由此可知原告此等理
      由實係天方夜譚。
    (五)再由原告所稱渠等借款之過程是「兄弟姊妹遂商議各自向
      母親借款」（見上揭辯論意旨狀第4 頁），為何不是由渠
      等與母親商議，而是兄弟姊妹事先商議，難道是私下謀議
      要瓜分其母之財產？借貸合意是存在於借款人與出貸人間
      之合意，依原告所言，渠等先將款項存在各家人名義下，
      而後根本沒有與其母商議，即由渠等兄弟姊妹私下商議，
      如此何能謂借貸？故原告所言顯非事實。
    (六)原告以往均稱向其母借貸之金額為600萬元，還煞有其事
      以此為本金計算每月應付其母之利息，然如今又稱實際借
      款為607 萬元（見上揭辯論意旨狀第5 頁），由此即知所
      謂利息計算云云，根本係屬謊言，此外原告所言之金額前
      後不一，更見所言不實。又借貸通常係借一整數便於記憶
      及計算，原告卻稱伊借貸607 萬，顯亦不合常理，足見所
      言不實。
    (七)原告大哥林清泉確實在86年10月17日匯款100 萬元至被告
      帳戶，惟該款項根本不是向原告之母所借。
    (八)原告稱伊從88年4 月至5 月向其母再借500 萬元乙節，與
      事實並不相符，蓋此等款項係身為會計師之原告為了經營
      事業幫人設立公司調度資金所需之款項，皆係短期向其家
      人借調，而後以其他方式調款清償，因原告設立公司借調
      資金之管道甚多，是以被告無法逐一了解，但從此等款項
      都是匯到立律會計師事務所之帳戶，並非匯到原告之帳戶
      ，即可證實伊所稱向其母借款乙節，與事實有所出入。
    (九)原告提出原證五存摺資料證明88年5 月3 日曾有一筆150
      萬元由林慶隆匯款至原告所經營會計師事務所之帳戶中，
      然被告否認此筆款項係原告向其母借款，由伊所提資料中
      亦無法證實此係原告所負之債務，此外在原告找來其兄林
      清泉做證後，鈞院針對林清泉所證稱之林慶隆帳戶係其母
      親人頭戶乙節，諭知須提出林慶隆該板信商銀匯款帳戶之
      存摺，以證明原告所稱該帳戶係人頭帳戶，完全由其母親
      使用，惟原告迄今拒不提出，足見所言與事實不符。
    (十)原告所稱之資金流向中，有其母在88年8 月21日交付60萬
      元而由原告存入其立律會計師事務所帳戶者（見原證七）
      ，惟原證七乃係原告自己的帳戶，且係存入現金，故原告
      稱此一款項係向其母所借，顯非事實，被告否認之。
    (十一)原告稱88年11月11日伊再向其母借47萬元，並匯至立律會
      計師事務所帳戶中，惟原證八之存摺資料顯示係丙○○自
      行匯款給自己，完全無法證明與其母間有借貸之合意，更
      無法證明有交付借貸款項之事實，故其所言顯不足採信。
    (十二)原告提出附件26被告所書立之草稿，並援引其中一句雙方
      父母貸款，即謂其有向母親借款600 萬元，然此實係扭曲
      事實。蓋單據係離婚前原告對被告聲稱有向其父、母借款
      ，但當時沒有講到金額，而被告一再詢問，原告亦無法交
      代，故在雙方協商之過程中，原告書立此等草稿，主要之
      原因係若原告果真能證明有向其父母借款，當然也應考慮
      在雙方財產計算之內，惟原告除在訴訟中相互矛盾聲稱向
      其母親借款600 萬或607 萬外，在協商書立草稿當時，卻
      稱係向其父親及母親借款，就金額及錢用到何處完全無法
      說明，如今以當時之草稿以圖矇混，實不足採信。
    (十三)原告確實有匯款予其母，然此等款項並非借貸之利息，而
      係伊向被告所稱要供養其父母之金錢，此觀諸伊所稱之本
      金有607萬元，但利息計算之金額顯然與本金顯不相符之
      情形，更足見伊所稱借款607萬元云，與事實不符；至於
      原告聲稱以現金交付部分（見上揭辯論意旨狀第7 頁），
      被告否認之。
    (十四)依原告所言其母賣地所得款項，資金皆係流向原告之兄弟
      姊妹，若此言屬實，根本不是借款，而係原告之母生前將
      財產分配給其繼承人以圖避稅之舉，故所謂借款云云，純
      粹係子虛烏有之事。
    (十五)依原告所言，各兄弟姊妹均向母親借款，是否都付利息？
      又依原告所言，伊係付利息給其母，則其母每年收取之利
      息顯然皆逾27萬元，然何以從未見到其母有申報利息所得
      之事？此外原告每年申報稅捐時均將其母列為受扶養之對
      象而減免稅捐，更足見伊所匯給其母之款項確實係扶養費
      用而非利息，否則原告及其母豈非皆在違法逃漏稅捐？故
      原告於本件訴訟所言與事實絕不相符。
  八由前述資料計算可知，原告於起訴離婚當時之剩餘財產尚有
    7,035,146元。
  九關於被告對原告有不當得利債權960,000元部分：
    (一)原告要求被告離婚後，被告於94年1 月即向原告表示不同
      意原告繼續占有該房屋而使用收益，然原告仍繼續霸佔該
      屋，被告嗣於95年7 月2 日再次發函要求原告搬遷，原告
      拒不搬遷，被告遂向臺灣臺北地方法院提起返還房屋之訴
      訟，經該院以95年訴字第9409號民事判決令原告搬遷確定
      ，然原告仍以各種手段拖延至96年1 月15日方才搬遷。
    (二)系爭房屋係位於立法院附近，以原告向稅捐機關申報資料
      顯示，其亦主張每月租金40,000元，每年給付被告之租金
      為480,000 元，此有扣繳憑單為證；又原告所提之租約，
      證明原告有承租事務所，其租金為每月56,000元，更足證
      被告主張每月租金40,000元並不為過。從94年1 月至96
      年1 月15日，原告占用該屋實已超過2 年，故被告以2 年
      時間計算，自得對原告請求相當於租金之不當得利
      960,000 元。
    (三)原告主張應從兩造婚姻消滅後之95年8 月9 日開始計算此
      一金額，惟被告早在94年1 月即發出存證信函請原告搬遷
      ，是自此時原告即無權占有被告房屋，且獲有相當租金之
      不當得利，故有關此部分費用之請求自應從94年1 月起算
      ，原告主張於法無據。
    (四)原告陳報該屋所在臺北市中正區租金行情分析資料，當地
      每坪租金為每月1,276 元，其理由實不足採，蓋原告向國
      稅局申報每月支付40,000元之租金，今竟主張該40,000元
      租金不實且於法不符，實有違禁反言原則，故其所辯內容
      不值採信。
    (五)原告自承其占用被告鎮江街之房屋係經營會計師事務所業
      務使用，以謀取利益，依最高法院之見解，被告自不受土
      地法第97條房租最高限制之拘束。
  十被告爰為答辯聲明如下：(一)原告之訴及假執行之聲請均駁回
    。(二)訴訟費用由原告負擔。(三)如受不利判決願供擔保請准免
    為假執行。
四、兩造不爭執之事項：
  一兩造原為夫妻關係，惟原告前於93年8 月10日具狀向臺灣臺
    北地方法院請求裁判離婚，業經臺灣臺北地方法院於95 年7
    月20日以93年度婚字第809 號民事判決判准兩造離婚，已於
    95年8 月10日確定在案，並已辦妥離婚登記。
  二兩造合意以93年8 月10日作為計算雙方剩餘財產範圍及價值
    之時點。
  三原告於93年8月10日當時現存之婚後財產範圍及其價值：
    (一)馬自達MPV 自小客車，價值約為840,000 元。
    (二)亞洲基因科技股份有限公司113,000 股，每股價值以10元
      計算，合計1,130,000 元。
    (三)臺北第九信用合作社之股金20,000元。
    (四)維米電子股份有限公司18,750股，每股價值以3.5 元計算
      ，合計65,625元。
    (五)立律智慧管理股份有限公司50,000股，每股價值以10元計
      算，合計500,000 元
    (六)彰化銀行股份有限公司2,329 股，每股價值以17元計算，
      合計39,593元。
    (七)建興電子股份有限公司5,000 股，每股價值以84.5元計算
      ，合計422,500 元。
    (八)友達電子股份有限公司10,000股，每股價值以39.2元計算
      ，合計392,000 元。
    (九)原告名下之華南銀行、臺灣中小企業銀行、遠東商業銀行
      之存款，共計337,577 元。
    (十)原告名下之復華銀行帳戶，於93年8 月10日當時存款金額
      為414,874 元。
    (十一)國泰人壽公司之保單價值554,767元。
    (十二)保德信人壽公司之保單價值9,360元。
    (十三)安泰人壽公司之保單價值190,204元。
    (十四)原告為子女投保之國泰人壽公司保單價值297,086 元。
    (十五)原告為子女投保之南山人壽公司保單價值32,910元。
    (十六)原告為臺灣臺北地方法院93年度家全字第60號假扣押事件
      所提存之假扣押擔保金300,000 元。
    (十七)綜上計算，原告於93年8 月10日起訴離婚當時現存之婚後
      財產價值：5,546,496 元。
  四被告於93年8 月10日當時現存之婚後財產範圍及其價值：
    (一)被告所有門牌號碼為臺北市○○區鎮○街5 號7 樓之房屋
      及其基地，價值為12,000,000元。
    (二)亞洲基因科技股份有限公司17,400股，每股價值以10元計
      算，合計為174,000 元。
    (三)臺北第九信用合作社之股金20,000元。
    (四)保誠高科技基金6,240 單位，每單位價值為21.91 元，合
      計140,662 元。
    (五)銀行存款合計50,191元。
    (六)國泰人壽保險公司三份保單之保單價值合計374,227 元。
    (七)綜上，被告於93年8 月10日離婚起訴當時現存之婚後財產
      價值：12,759,080 元。
  五被告於婚姻關係存續中所負之債務金額：
    (一)被告於93年8月10日當時尚欠私人借款2,000,000 元。
    (二)被告於93年8 月10日當時尚欠合作金庫貸款1,000,000 元
      。
    (三)被告於93年8 月10日尚欠安泰銀行債務3,671,645 元。
    (四)以上累計被告婚後之負債金額為6,671,645元。
  六兩造合意下列財產不列入夫妻剩餘財產分配之範圍：
    (一)興富發建設股份有限公司股份均不列入兩造剩餘財產之計
      算範圍。
    (二)冠鈞科技公司股份不列入被告財產範圍。
    (三)原告起訴主張被告所有之鑽石或其他首飾，均不列入被告
      財產計算範圍。
    (四)原告獨資之事務所帳戶存款及事務所設備價值，皆不列入
      原告財產範圍。
    (五)被告主張之雪梨奧運紀念銀幣價值25,000元，亦不列入。
五、兩造爭執之事項：
  一原告於93年8 月10日起訴離婚當時，對其母親乙○○○是否
    仍負有借款債務6,000,000元？
  二原告名下之復華銀行帳戶存款，此部分財產究應僅以於93年
    8 月10日當時存款金額為414,874 元計算，或以2,710, 000
    元計算？
  三被告於93年8 月10日當時，是否對其父親丁○○仍負有借款
    債務1,000,000 元？
  四被告於93年8 月10日離婚起訴當時所現存之婚後財產12,759
    ,040 元 ，是否包含其婚前財產1,933,389 元在內？可否予
    以扣除？
  五原告有無自94年1月起至96年1月15日止，無權占用被告所有
    上述臺北市鎮○街5號7樓之房屋？被告可否向原告請求賠償
    相當於租金之不當得利96萬元？能否以上述債權主張抵銷抗
    辯？
六、本院得心證之理由：
  一本件兩造剩餘財產之範圍及價值應以93年8 月10日為準：
    (一)按夫妻未以契約訂立夫妻財產制者，除本法另有規定外，
      以法定財產制為其夫妻財產制，民法第1005條定有明文。
      次按法定財產制關係消滅時，夫或妻現存之婚後財產，扣
      除婚姻關係存續中所負債務後，如有剩餘，其雙方剩餘財
      產之差額，應平均分配。但因繼承或其他無償取得之財產
      不在此限。又夫妻現存之婚後財產，其價值計算以法定財
      產制關係消滅時為準。但夫妻因判決而離婚者，以起訴時
      為準。民國91年6 月26日修正公布之民法第1030條之1 第
      1 項第1 款、第10 30 條之4 第1 項亦有明文。又所謂「
      雙方剩餘財產之差額，應平均分配」，係指婚姻關係存續
      中，夫妻各自取得而現存之財產，扣除婚姻關係存續中所
      負債務及因繼承或其他無償取得之財產，計算出夫妻各自
      之剩餘財產，再比較其剩餘財產之多寡，算定其差額，剩
      餘財產較少之一方即得向剩餘財產較多之他方，請求分配
      差額之二分之一，最高法院89年度臺上字第1861號判決意
      旨可供參照。
    (二)經查，兩造原係夫妻，並未以契約約定夫妻財產制，自應
      以法定財產制為其夫妻財產制。又原告業於93年8 月10日
      向臺灣臺北地方法院起訴請求裁判離婚，並經該院於95年
      8 月10日以93年度婚字第809 號民事判決判准兩造離婚確
      定在案，此為兩造所不爭執，並有上述離婚案件之起訴書
      、民事判決及民事判決確定證明書在卷可佐，堪信為真正
      。又離婚既為法定財產制關係消滅之原因，本件兩造既經
      法院於95年8 月10日判決離婚確定，法定財產制即於斯時
      歸於消滅，則原告依民法第1030條之1 規定，請求分配雙
      方剩餘財產之差額，自屬有據。
    (三)另按夫妻現存之婚後財產，其價值計算以法定財產制關係
      消滅時為準。但夫妻因判決而離婚者，以起訴時為準，民
      法第1030條之4 固有明文。蓋以剩餘財產分配制度，在於
      夫妻於婚姻關係存續中，其財產之增加，係夫妻共同努力
      、貢獻之結果，故賦予夫妻因協力所得剩餘財產平均分配
      之權利。但夫妻一旦提起離婚之訴，其婚姻基礎既已動搖
      ，自難期待一方對於他方財產之增加再事協力、貢獻，是
      夫妻於離婚訴訟合併或以另訴請求分配剩餘財產時，其財
      產範圍及其價值之計算，皆以提起離婚訴訟時為準。本件
      原告既於93年8 月10日向臺灣臺北地方法院起訴請求裁判
      離婚，並經該院於95年8 月10日判准離婚確定，則本件計
      算雙方剩餘財產範圍及價值之時點，依法應以原告提起離
      婚訴訟之時點即93年8 月10日為準，而兩造對此亦不爭執
      ，是以本件兩造剩餘財產之範圍及價值即應以93年8 月10
      日作為計算基準，合先敘明。
  二原告於93年8 月10日起訴離婚當時，對其母親乙○○○是否
    仍負有借款債務6,000,000 元或6,070,000元？
    (一)按當事人主張有利於己之事實者，就其事實有舉證之責任
      ，民法第277 條前段定有明文。又當事人主張有金錢借貸
      關係存在，須就其發生所需具備之特別要件，即金錢之交
      付及借貸意思表示互相一致負舉證之責任，始得信其主張
      為真實，最高法院81年度台上字第2372號判決意旨亦可參
      照。查原告雖主張其母親乙○○○於83年間處分不動產而
      取得現金約1,000 萬元，原告及其兄弟姐妹為免上述款項
      遭受鄰居及親友之覬覦，遂商議各自向母親借款，希望減
      少母親現金存款，以避免困擾並降低風險，原告遂以投資
      、購屋等事由，先後於(1)86年10月17日向其母親借款1,00
      0,000 元。(2)88年5 月3 日向其母親借款1,500,000 元。
      (3)88年5 月17日向其母親借款2,500,000 元。(4)88年8 月
      21日向其母親借款600,000 元。(5)88年11月11日原告向其
      母親借款47 0,000元，合計借款本金為6,070,000 元，並
      有按期支付利息，但迄未償還本金，故此部分金額應列為
      原告於婚姻關係存續中所負債務之範圍云云。惟此已為被
      告所否認，並以上揭情詞置辯，則依舉證責任分配之原則
      ，自應由原告對於上述金錢借貸關係存在之事實負舉證責
      任，先予敘明。
    (二)查原告雖稱其於86年10月17日向其母親借款1,000,000 元
      ；88年5 月3 日向其母親借款1,500,000 元；88年11月11
      日向其母親借款470,000 元云云，固據提出存摺影本為證
      。惟上述86年10月17日所匯100 萬元係由原告兄長林清泉
      匯入被告戊○○之帳戶內；而88年5 月3 日所匯150 萬元
      則為原告之父林慶龍匯入立律會計師事務所之帳戶；88年
      11月11日所匯47萬元則係由原告本身匯款至立律會計師事
      務所之帳戶內；此外，88年8 月21日則係以現金存款方式
      存入60萬元至立律會計師事務所之帳戶內等情，業經本院
      核閱卷附上述存摺影本內容無訛。況原告亦自承其無法提
      出證據證明88年8 月21日、88年11月11日存入其立律會計
      師事務所帳戶內之60萬元、47萬元，係由母親乙○○○所
      交付等語在卷（見本院97年6 月20日言詞辯論筆錄第2頁
      ）。是以上開款項既係由他人或原告本身以匯款或現金存
      款方式所存入，非自原告之母乙○○○之帳戶所匯借，已
      難遽此認定原告母親曾將上開款項借予原告，則原告空言
      主張其曾向母親乙○○○借貸上開金額云云，已屬有疑。
    (三)證人即原告之兄林清泉雖到庭證稱：伊母親於83年間出賣
      土地取得土地款約一千多萬元，83年間就已分存到兄弟姊
      妹或伊父親名下。又伊於86年10月17日有匯1,000,000 元
      到被告名下之華南銀行帳戶內，此係原告向母親所借，伊
      母親同意就匯款了，但伊不清楚所匯100 萬元之來源為何
      。另伊於88年5 月3 日自林慶龍名下之帳戶，匯款150 萬
      元至原告帳戶內，林慶龍之帳戶是伊母親之人頭帳戶等語
      。然證人林清泉既係原告之兄長，彼此手足情深，已有附
      合原告說詞而曲詞證述之可能，故其所為證言是否可採，
      尚值存疑。又證人林清泉雖證述上述款項係其母親乙○○○匯借給原告云云。然其已到庭證述：「（問：86年10
      月17日當時所匯1,000,000 元來源為何？）我不清楚。」
      、「（問：你母親土地款83年分存到兄弟姊妹名下，有無
      包括原告在內？）當時可能有，整個過程我不記得。」、
      「（問：原告於86年向你母親借款的原因為何？）當時因
      為我們兄弟姊妹都有向母親借款，所以原告也要借款，至
      於原告借款原因我不了解。」、「（問：86年間兄弟姊妹
      向你們母親分別借款多少？）當時我在板信工作，要勸募
      存款，為了要做業績，當時我是用兄弟姊妹當人頭來存定
      存，當時每個兄弟姊妹名下各存多少錢我記不得。」等語
      在卷（見本院97年6 月13日言詞辯論筆錄）。可見證人林
      清泉對於上述款項之來源、匯款原因等細節無法清楚交待
      ，亦未提出相關資料以佐其說，本院自難遽以證人林清泉
      之陳述，而逕自認定原告與其母乙○○○間有借貸之情事
      。況原告迄未能舉證證明上述匯款之款項為其母親乙○○○所有而匯借給原告乙事屬實，是原告主張此部分之事實
      ，尚難採信。
    (四)原告之母乙○○○雖曾於88年5 月17日匯款250 萬元至上
      述立律會計師事務所帳戶內等情，業經本院核閱無訛，惟
      衡諸常情，父母子女間交付金錢之原因甚多，可能出於買
      賣、贈與、借貸、寄託等法律關係，而原告既未提出任何
      書面借據或帳務紀錄作為佐證，已難僅以上述匯款250 萬
      元之事實，遽認原告與其母親乙○○○間有金錢借貸之法
      律關係存在。
    (五)原告既未舉證證明其母親乙○○○曾於86年10月17日匯款
      100 萬元、88年5 月3 日匯款150 萬交予原告；另其母乙○○○於88年8 月21日、88年11月11日交付現金60萬元、
      47萬元借予原告等事實，已難認其主張此部分借貸之事實
      為真正，已如前述。又退步言之，縱認原告之母乙○○○
      曾於上揭時、地指示他人匯款或交付現款予原告等情屬實
      ，連同原告之母乙○○○於88年5 月17日所匯之250 萬元
      在內，凡此皆僅能證明其間有金錢交付之事實，尚難逕認
      有何金錢借貸之法律關係存在，原告仍應就其與母親乙○○○間有借貸合意存在之事實負舉證責任。惟查，原告已
      到庭陳明：伊母親所借600 萬元，迄今仍未歸還，伊母親
      並未要求其償還600 萬元，因為伊母親不缺錢等語在卷（
      見本院97年6 月20日言詞辯論筆錄）。而證人林清泉到庭
      證稱：伊母親從未要求我們清償這些款項，其他姊妹林春
      美、林邱月各向母親借款100 萬元，母親也沒有向他們請
      求返還等語在卷，衡情原告母親乙○○○果有借款予原告
      之事實，何以並未約定借款返還期限，且迄至死亡時皆未
      向原告請求返還上述款項，實與常情有違，堪認原告母親
      乙○○○縱有交付上述款項給原告，核其真意應係本於贈
      與之意思而將上述款項交給原告，較符常理，實難遽以金
      錢交付之事實，即認原告與其母親乙○○○間有何金錢借
      貸之合意存在。再者，原告雖稱其按月比照當時利率，按
      月固定支付母親借款利息，而先後於(1)86年11月至88年6
      月間，以現金交付給原告母親方式，每月支付利息5,000
      元。(2)88年7 月至88年11月，以匯款至原告母親帳戶方式
      ，每月支付利息25,000元。(3)88年12月至90年3 月，以匯
      款至原告母親帳戶方式，每月支付利息30 ,000 元。(4)90
      年4 月至90年9 月，以匯款至原告母親帳戶方式，每月支
      付利息25,000元。(5)90年10月至91年1 月，以匯款至原告
      母親帳戶方式，每月支付利息20,000元。(6)91年2 月至95
      年11月，將原告利息轉為看護薪資及就業安定基金費用，
      可知原告確有向其母親借款600 萬元云云。惟查，原告自
      86 年11 月至88年6 月間，有無按月交付現金5,000 元給
      其母親乙○○○，原告迄未舉證以實其說，已屬有疑。又
      縱認原告曾於上述期間匯款至其母乙○○○或所僱外勞之
      帳戶內，然匯款原因出於多端，而此亦可能係原告用以支
      付其扶養母親乙○○○之費用，已難遽認此係為返還借款
      所支付之利息。另原告始終未能正確說明其各時期之借款
      利率究竟為何，且其所述上揭借款日期、金額與其所匯給
      母親乙○○○之匯款金額對照以觀，例如：原告迄至88年
      5 月17日借款金額已達500 萬元，何以遲至88年7 月15日
      起始匯款25,000元；88年8 月21日借款金額已達560 萬元
      ，何以所付利息金額未隨之調整而仍僅匯款25,000元（皆
      以約定年利率6%計算）；而原告與其母親乙○○○既已約
      定利率為6%，何以自90年4 月後，陸續調降其所匯利息數
      額，其依據為何？凡此種種皆未提出合理說明，自難遽認
      上述匯款金額係用以支付借款利息，更不得以此認定原告
      與其母親乙○○○間存有金錢借貸之法律關係存在。
    (六)此外，原告雖稱其迄今仍積欠其母親乙○○○借款債務60
      0 萬元未還，其他兄弟姊妹亦有向其母親借款未還，林清
      泉亦欠其母親200 萬元未還云云。惟原告之母乙○○○業
      於95年11月25日死亡，而經本院依職權調閱其母即被繼承
      人乙○○○之遺產稅核定通知書，並未將上述被繼承人乙○○○對於原告或其他繼承人之借款債權列為被繼承人之
      遺產，此有財政部臺灣省北區國稅局臺北縣分局97年7 月
      2 日北區國稅北縣一字第0971032834號函附之遺產稅核定
      通知書在卷可佐。衡情原告既為執業多年之專業會計師，
      熟稔申報遺產稅之相關規定，果其對於母親現仍積欠600
      萬元之借款債務未還，應無漏報上述借款債權之可能，由
      此益徵原告主張其於93年8 月10日對母親乙○○○仍有借
      款債務600 萬元未還云云，應非實情，自不足取。故此部
      分之金額尚無法列為原告於婚姻關係存續中所負債務，自
      不得予以扣除。
  三原告名下之復華銀行帳戶存款，此部分財產究應僅以於93年
    8 月10日當時存款金額為414,874 元計算，或應以2,710,00
    0 元計算？
    (一)本件被告雖主張上述原告存款帳戶於93年8 月10日之存款
      金額固為414,874 元，惟依兩造於93年3 月1 日之對話錄
      音內容，當時原告已對被告提出離婚要求，並且將被告華
      南銀行新生分行帳戶之271 萬元領走，當時原告堅稱僅領
      走254 萬，並未領取271 萬，但事後證明原告所領取之金
      額並非254 萬，而係271 萬，故此等從被告帳戶領走之款
      項，自應計算在原告財產之內。且原告決定與被告離婚後
      ，趁被告出國時領走271 萬，而後對被告承諾此一款項將
      列在財產清冊平分計算，隨即拖到93年8 月起訴離婚，目
      前卻稱該筆款項已於93年7 月做為員工獎金，此實甚不公
      平，更與原告先前之協議及承諾相牴觸，故有關原告此一
      部分財產應以271 萬元計算，而非以41萬4874元計算等語
      。惟原告則抗辯：兩造於97年4 月11日進行爭點整理時，
      兩造皆已不爭執原告名下復華銀行存款於93年3 月1 日之
      金額為414,874 元，被告自應受其拘束，不得再為爭執等
      語。
    (二)經查，被告之華南銀行活期儲蓄存款帳戶雖分別於93年1
      月9 日轉帳支出40萬元至訴外人江佳燕之帳戶、93年1 月
      29日轉帳支出214 萬至原告上述復華銀行帳戶，及於93年
      2 月9 日現金提領17萬元等情無誤，固有被告華南商業銀
      行新生分行活期儲蓄存款存摺、原告復華銀行活期儲蓄存
      款存摺在卷可佐。惟原告上述復華銀行帳戶係於93年1 月
      27日以存入現金1,000 元開戶，並於93年1 月29日自被告
      華南銀行帳戶匯入214 萬元等情無誤，業據本院核閱無誤
      ，是被告指稱原告自其上述華南銀行帳戶提領40萬元、17
      萬元存入復華銀行帳戶內，既未舉證以實其說，尚難遽予
      採信。又民法第1030條之1 規定夫妻剩餘財產差額分配，
      乃係法定夫妻財產制之清算程序，是本件計算雙方剩餘財
      產範圍及價值之時點，應以93年8 月10日作為基準，已如
      前述，倘非93年8 月10日當時現存之婚後財產，自不得予
      以列入。是以原告上述復華銀行帳戶縱於93年1 月29日尚
      有2,141, 000元，惟該帳戶嗣於93年8 月10日時既僅剩有
      414,874 元，自不得認原告上述復華銀行帳戶之存款金額
      應以2,710, 000元計算，至為明確。
    (三)又按適用法定財產制之夫妻，就其婚前或婚後財產，均由
      夫妻各自所有，且由夫妻各自管理、使用、收益及處分，
      民法第1017條第1項前段、第1018條分別定有明文，則夫
      妻之一方對於其各自所有之財產既有完全之管理、使用及
      收益之權限，除非夫妻之一方對於婚後財產之處分行為，
      係故意為減少他方對於剩餘財產之分配，原則上夫或妻可
      依己意自由處分財產，非他方所得置喙。次按夫或妻為減
      少他方對於剩餘財產之分配，而於法定財產制關係消滅前
      5 年內處分其婚後財產者，應將該財產追加計算，視為現
      存之婚後財產，但為履行道德上義務所為之相當贈與，不
      在此限，民法第1030條之3 第1 項定有明文。而民法第10
      30條之3 第1 項規定之適用除客觀上須有「5 年內處分其
      婚後財產」之行為外，尚須主觀上有「故意侵害他方配偶
      剩餘財產分配請求權」之主觀要素始足當之。經查，本院
      核閱卷附上述原告復華銀行帳戶存摺之內容，大部分存提
      情形皆為證券交割款，亦無其他異常之提款情形，且原告
      雖於93年7 月30日提領現金40萬元，惟其既已說明此係提
      領作為員工獎金，核此尚屬正常之財產處分行為，已難據
      此即謂原告係惡意處分其婚後財產。是被告自應就被告惡
      意處分婚後財產之事實負舉證責任，否則不啻剝奪原告之
      財產自由處分權，亦與民法上當事人自治原則及所有權人
      得自由使用、收益、處分其所有物之旨趣相違背。本件被
      告既未能舉證以實其說，則其主張原告名下之復華銀行帳
      戶之存款金額應以2,710,000 元計算，於法即屬無據，自
      不得將此追加列為原告現存之婚後財產。堪認原告名下之
      復華銀行帳戶之存款金額仍應以414,874 元予以計算，始
      屬正確。
  四被告於93年8 月10日離婚起訴當時所現存之婚後財產，是否
    包含其婚前財產1,933,389 元在內？可否予以扣除？
    (一)被告主張其婚前之原有財產1,933,389 元，分別係存放於
      被告遠東銀行營業部之存款1,480,000 及萬泰銀行建成分
      行帳戶之存款453,389 元，後來用以支付房貸之本金，此
      非婚姻關係存續中取得之財產，自應加以扣除云云，並提
      出遠東銀行存摺及萬泰銀行利息支付清單等件為證。而原
      告則否認被告此部分之主張為真正，並稱：被告主張上述
      婚前存款1,933,389 元部分，原告自始未列入被告之婚後
      財產，原告所列被告之財產均係婚後財產，因此無須再予
      扣除等語。
    (二)按結婚時屬於夫妻之財產，及婚姻關係存續中夫妻所取得
      之財產，為其聯合財產；聯合財產中，夫或妻於結婚時所
      有之財產，及婚姻關係中取得之財產，為夫或妻之原有財
      產，各保有其所有權。91年6月26日修正前民法第1016條
      、第1017條第1項定有明文。而修正後民法第1017條及民
      法親屬編施行法第6條之2則分別規定：夫或妻之財產分為
      婚前財產與婚後財產，由夫妻各自所有；中華民國91年民
      法親屬編修正前適用聯合財產制之夫妻，其特有財產或結
      婚時之原有財產，於修正施行後視為夫或妻之婚前財產；
      婚姻關係存續中取得之原有財產，於修正施行後視為夫或
      妻之婚後財產。查本件兩造既於86年1月25日結婚，婚後
      未以契約訂立夫妻財產制，則其等於民國91年民法親屬編
      修正前，應係適用聯合財產制之夫妻，而於91年民法親屬
      編修正施行後，即應以法定財產制為其夫妻財產制，已如
      前述。又被告於86年1 月25日結婚前仍有銀行存款1,933,
      389 元，有上述遠東銀行存摺及萬泰銀行利息支付清單在
      卷可佐，堪認被告其於結婚時之原有財產為1,933,389 元
      等情非虛，而上述財產於91年民法親屬編修正施行後，即
      應視為被告之婚前財產，堪以認定。
    (三)又按法定財產制消滅時，夫或妻之婚前財產，固不列入民
      法1030之1 所定夫妻剩餘財產計算之範圍。而夫或妻之一
      方以其婚前財產清償婚姻關係存續中所負債務，除已補償
      者外，於法定財產制關係消滅時，應納入婚姻關係存續中
      所負債務計算，民法第1030條之2 第1 項亦有明文。是以
      夫或妻之一方就其婚前財產於法定財產制關係消滅時現仍
      存在，或其曾以婚前財產清償婚姻關係存續中所負債務之
      利己事實，自應負舉證責任。查被告雖空言主張其所有婚
      前財產1,933,389 元，已用以支付房屋貸款之本金云云，
      惟其對此事實俱未舉證以實其說；而被告非無可能將上述
      婚前財產用以清償其婚前所負之債務或贈與他人而已不存
      在，是被告既未舉證證明其於93年8 月10日當時現存之財
      產已包含上述婚前財產在內，或其曾用以清償婚姻關係存
      續中所負之債務，則被告空言主張其93年8 月10日當時現
      存之婚後財產，已包含上述婚前財產1,933,389 元在內，
      應予扣除云云，尚屬無據，自不足取。
  五被告於93年8 月10日當時是否對其父親丁○○仍負有借款債
    務1,000,000 元未還？
    (一)被告雖主張其於86年2 月17日曾向父親丁○○借款100 萬
      元尚未清償，此部分應列為被告於婚姻關係存續中所負債
      務云云，固據提出遠東國際商業銀行匯入主檔查詢單1 紙
      為證。惟此已為原告所否認，並稱：被告原本主張該筆10
      0 萬元為贈與，復於97年5 月9 日變更主張該筆100 萬元
      為借貸，應已違反禁反言原則等語。
    (二)經查，被告之父丁○○確於86年2 月17日匯款100 萬元給
      被告等情，業經本院核閱卷附之遠東國際商業銀行匯入主
      檔查詢單無訛。惟上述匯款單僅足證明被告之父丁○○曾
      經匯款100 萬元給被告之事實，尚難遽此認定被告對其父
      親丁○○負有100 萬元之借款債務。又衡諸常情，父母子
      女間交付金錢之原因甚多，可能出於買賣、贈與、借貸、
      寄託等法律關係，而被告既未提出任何書面借據或帳務紀
      錄作為佐證，已難僅以上述匯款100 萬元之事實，遽認被
      告與其父丁○○間有金錢借貸之法律關係存在。再者，被
      告之父丁○○果有借款100 萬元予被告之事實，何以未約
      定借款返還期限，亦未約定支付利息，復未向原告請求返
      還上述款項，核與常情有違。況被告前於96年7 月31日已
      具狀表示「兩造婚後，被告之父曾贈與被告100 萬元」等
      語（見被告96年7 月30日答辯(二)狀第6 頁），是被告事後
      翻異前詞，改稱其於86年2 月17日曾向父親丁○○借款
      100 萬，已違禁反言原則，自不足取，堪認被告之父丁○○縱於86年2 月17日交付100 萬元給被告，核其真意應係
      本於贈與之意思而將上述款項交給被告，較符常理，自難
      僅憑金錢交付之事實，即認被告與其父丁○○間有何金錢
      借貸關係存在。是以此部分之金額尚無法列為被告於婚姻
      關係存續中所負債務，自不得予以扣除。
  六本件兩造剩餘財產之差額為540,939元：
    (一)按民法第1030條之1 本非強行規定，當事人如就分配剩餘
      財產之標的或其價值另為約定者，則其約定自應認為有效
      。本件兩造於93年8 月10日當時現存之婚後財產範圍暨其
      價值，及渠等於婚姻關係存續中所負債務之金額，詳如上
      揭兩造不爭執之事實所載，則兩造此部分之合意，本院自
      應受其拘束，先予敘明。
    (二)原告之剩餘財產為5,546,496 元：
      原告於93年8 月10日當時現存之婚後財產價值為5,546,49
      6 元，而其婚姻關係存續中所負債務為0 元，據以計算原
      告之剩餘財產為5,546,496 元。
    (三)被告之剩餘財產為6,087,435元：
      被告於93年8月10日當時現存之婚後財產價值為12,759,08
      0 元，扣除其於婚姻關係存續中所負債務為6,671,645 元
      ，據以計算被告之剩餘財產為6,087,435 元。
    (四)兩造剩餘財產之差額為540,939元：
      本件被告之剩餘財產為6,087,435元，而原告之剩餘財產
      則為5,546,496 元，故據以計算兩造剩餘財產之差額為
      540,939 元。
    (五)綜上，兩造剩餘財產之差額既為540,939 元，則原告自得
      依民法第1030條之1 第1 項之規定，請求被告給付剩餘財
      產差額之二分之一即270,470 元（540939÷2=270469.5，
      元以下四捨五入），洵堪認定。
  七被告得否主張原告自94年1 月起至96年1 月15日止，無權占
    用其所有上述臺北市鎮○街5 號7 樓之房屋，而請求原告賠
    償相當於租金之不當得利96萬元？又被告可否以上述不當得
    利債權主張抵銷抗辯？
    (一)被告主張其於兩造離婚後，曾於94年1 月及95年7 月2 日
      發函要求原告搬離系爭房屋，惟原告拒不搬遷，嗣經被告
      起訴請求原告返還系爭房屋，經臺灣臺北地方法院以95年
      度訴字第9409號判決被告勝訴確定後，原告仍以各種手段
      拖延至96年1 月15日方才搬遷。故自94年1 月起至96年1
      月15日止，原告佔用系爭房屋並無法律上之理由，致被告
      受有損害，是被告依每月租金4 萬元、無權佔用時間為兩
      年計算，請求原告返還相當於租金之不當得利96萬元，並
      主張以之與原告主張之上揭請求分配剩餘財產差額之債權
      相抵銷等語。至原告則抗辯：系爭房屋先前係由立律聯合
      會計師事務所承租，應為有權使用，退步言之，縱為無權
      佔有，因立律聯合會計師事務所係屬合夥性質，被告請求
      之對象應為全體合夥人，且需先就合夥之財產求償，因此
      無法於本事件互為抵銷。又縱認原告無權佔用而被告得請
      求返還相當於租金之不當得利，其期間亦僅自95年8 月10
      日起至96年1 月15日止，全部租金總額按土地法第97條及
      93年申報之土地價格計算應為10,469元等語。
    (二)經查，原告對於其所經營之立律聯合會計師事務所自94年
      1 月間起至96年1 月15日止佔用系爭房屋乙事並不爭執；
      而被告亦不否認系爭房屋原係出租給立律聯合會計師事務
      所，每月租金為40,000元，故系爭房屋於上述期間之實際
      使用者為立律聯合會計師事務所等語在卷，是系爭房屋自
      94年1 月間起至96年1 月15日係由立律聯合會計師事務所
      占有使用乙節，已堪認定。惟原告抗辯：立律聯合會計師
      事務所自民國90年間起即係合夥性質，係由原告與訴外人
      白慧平合夥成立之聯合會計師事務所，並非原告獨資經營
      等語在卷，並提出立律會計師事務所合夥契約書、台北市
      會計師公會會員印鑑證明書等件為證。而被告對於上揭合
      夥契約書形式上之真正雖不爭執，但否認立律聯合會計師
      事務所係屬合夥型態，並稱：立律聯合會計師事務所係原
      告獨資經營，因白慧平為原告同學，當時原告想讓事務所
      看起來規模較大，才找白慧平擔任合夥人，但原告持有百
      分之九十五股份，白慧平只持有百分之五股份，且白慧平
      另有正職工作，故應認立律聯合會計師事務所係原告獨資
      經營，而非合夥型態云云。則立律聯合會計師事務所究係
      原告獨資經營或合夥型態，自有究明之必要。
    (三)按稱合夥者，謂二人以上互約出資以經營共同事業之契約
      ，民法第667 條第1 項定有明文，又合夥所經營之事業，
      係合夥人全體共同之事業，苟其契約係互約出資以經營共
      同之事業，則雖約定由合夥人中一人執行合夥之事務，其
      他不執行合夥事務之合夥人，僅於出資之限度內負分擔損
      失之責任，亦屬合夥，有最高法院42年臺上字第434 號判
      例意旨可參。本院核閱原告提出之立律會計師事務所合夥
      契約書、台北市會計師公會會員印鑑證明書之內容，原告
      與白慧平會計師確於90年4 月20日約定合夥經營立律會計
      師事務所，並改名為「立律聯合會計師事務所」，而訴外
      人白慧平在台北市會計師公會登錄之事務所亦為立律聯合
      會計師事務所，且依卷附財政部台北市國稅局營業人暨扣
      繳單位統一編號查詢表，立律聯合會計師事務所已於90年
      6 月間異動登記其組織別為C （即合夥）等情無誤。是以
      縱認原告之出資比例為百分之九十五，並由其實際執行立
      律聯合會計師事務所之業務，而白慧平會計師之出資額僅
      百分之五乙節屬實，仍不因合夥人間出資之多寡而影響合
      夥之成立，可見原告主張立律聯合會計師事務所之組織型
      態為合夥，堪信為真正。
    (四)又按民法第681 條規定，合夥財產不足清償合夥之債務時
      ，各合夥人對於不足之額連帶負其責任。是合夥財產不足
      清償合夥之債務，為各合夥人連帶責任之發生要件，債權
      人請求命各合夥人對於不足之額連帶清償，自應就此項要
      件之存在，負主張並舉證之責任。則在未證實合夥財產不
      足清償合夥債務前，債權人自不得逕行訴請合夥人為連帶
      給付（最高法院29年上字第1400號判例意旨、84年度台上
      字第2920號判決意旨可參）。本件縱認被告主張原告經營
      之立律聯合會計師事務所確自94年1 月間起至96年1 月15
      日無權占用系爭房屋，應返還相當於租金之不當得利乙節
      屬實，然核此係屬合夥之債務，依照上開說明，被告自應
      先向立律聯合會計師事務所請求返還不當得利未果後，始
      可請求原告就其不足之額為給付，尚不得逕向原告請求為
      連帶給付。查被告已自承其未向立律聯合會計師事務所提
      起訴訟請求返還租金或相當於租金之不當得利等語無誤（
      見本院97年7 月18日言詞辯論筆錄第2 頁），則被告既未
      向立律聯合會計師事務所為請求，應無從知悉合夥財產是
      否不足清償合夥債務，亦不知其不足金額為何，自難令原
      告就此合夥債務逕負連帶給付責任。
    (四)另按民法第334 條所稱之抵銷，係以二人互負債務，而其
      給付種類相同並均屆清償期者為要件，故得供債務人抵銷
      之債權，須為對於自己債權人之債權，而不得以對於他人
      之債權，對於債權人為抵銷，最高法院49年台上字第125
      號判例意旨可供參照。查本件被告既未對其債務人即立律
      聯合會計師事務所請求給付相當於租金之不當得利，則原
      告現就此等債務仍無須負連帶給付責任，是被告所主張之
      抵銷顯不符合法定要件，自不生抵銷之效力。從而被告主
      張以其對於立律聯合會計師事務所之不當得利債權，而與
      上述原告請求分配剩餘財產差額之債權相抵銷，於法不合
      ，洵不足取。
  八綜上所述，本件兩造剩餘財產之差額應為540,939 元，詳如
    前述。則原告依民法第1030條之1 第1 項之規定，請求被告
    給付剩餘財產差額之二分之一即270,470 元（540939÷
    2=270469.5，元以下四捨五入），即屬有據，應予准許。又
    原告雖請求被告應給付自93年8 月10日起至清償日止按年息
    百分之五計算之利息，惟按民法第1030條之1 所定之夫妻剩
    餘財產分配請求權，係以法定財產制關係消滅時，為其請求
    權發生之原因，而離婚為法定財產制消滅之原因之一；是以
    裁判離婚之場合，在判決離婚確定前，該項請求權既尚未發
    生，原告自不得請求依法定利率計算之遲延利息。另按遲延
    之債務，以支付金錢為標的者，債權人得請求依法定利率計
    算之遲延利息。又應付利息之債務，其利率未經約定，亦無
    法律可據者，週年利率為百分之五。再給付無確定期限者，
    債務人於債權人得請求給付時起，經其催告而未為給付，自
    受催告時起，負遲延責任。其經債權人起訴而送達訴狀，或
    依督促程式送達支付命令，或為其他相類之行為者，與催告
    有同一之效力。前項催告定有期限者，債務人自期限屆滿時
    負遲延責任。民法第203 條、第229 條第2 、3 項、第233
    條第1 項前段分別定有明文。查本件原告前於93年8 月10日
    雖具狀向臺灣臺北地方法院訴請裁判離婚，並合併請求被告
    給付剩餘財產差額，惟原告嗣已具狀撤回請求分配剩餘財產
    部分之訴訟，而離婚部分業經臺灣臺北地方法院於95年8 月
    10日判准兩造離婚確定在案等情，有民事起訴狀、臺灣臺北
    地方法院93年度婚字第809 號民事判決確定證明書在卷可佐
    ，並經本院核閱無誤。則原告依上開規定請求被告給付剩餘
    財產差額及法定遲延利息，關於加給法定遲延利息部分，其
    得請求者應自該離婚判決確定日之翌日即95年8 月11日起算
    至清償日止之法定遲延利息，故原告請求被告給付自93 年8
    月10日起算之法定遲延利息，即屬無據。從而原告依民法第
    1030條之1 第1 項規定，請求被告給付兩造剩餘財產差額之
    1/2 即270,470 元，及自95年8 月11日起至清償日止，按年
    息百分之五計算之利息，為有理由，應予准許。逾此部分之
    請求為無理由，應予駁回。
  九假執行之部分：本件兩造均陳明願供擔保請准宣告假執行或
    免為假執行，經核原告勝訴部分，因本判決所命給付之金額
    未逾50萬元，爰依民事訴訟法第389 條第1 項第5 款規定，
    依職權宣告假執行，至原告此部分假執行之聲請，僅係促使
    法院職權之發動，毋庸另予准駁之表示。並依被告之聲請，
    宣告如其預供主文第4 項所定之擔保金額，得免為假執行。
    至原告敗訴之部分，其假執行之聲請，已失所附麗，應併予
    駁回。
七、本件事證已臻明確，兩造其餘攻擊防禦方法及舉證，經核與
    本件判決結果不生影響，爰不一一論述，附此敘明。
八、據上論結，本件原告之訴為一部有理由，一部無理由，依民
    事訴訟法第78條、第79條、第389 條第1 項第5 款、第392
    條第2 項，判決如主文。
中    華    民    國    97    年    9     月    24    日
                  家事法庭法  官  陳章榮
以上正本係照原本作成
如對本判決上訴，須於判決送達後20日內向本院提出上訴狀
中    華    民    國    97    年    8     月    4     日


司法院資訊處製作；財團法人民間司法改革基金會備份。
